---
title: "Natuke kirjakeele ühtlustumisest"
subtitle: ""
author: "Peeter Tinits"
date: "DH-labs<br>Tartu, 14.03.2018"
output:
  xaringan::moon_reader:
    css: ["default", "mythemeDHlabs.css"]
    lib_dir: libs
    nature:
      highlightStyle: github
      highlightLines: true
      countIncrementalSlides: false
editor_options: 
  chunk_output_type: console
---

```{r setup, include=FALSE}

#https://coolors.co/005368-20776a-f7f7f7-0f0f0f-e0b64c

library(here)
source(here("/code/0_libraries.R"))

library(zoo)

options(htmltools.dir.version = FALSE)
with_autor_data<-fread(here("/data/interim/with_autor_data_temp.tsv"),sep="\t")
diffs<-fread(here("code/old_code/temp_data/diffs_temp.tsv"),sep="\t")
diffs2<-fread(here("code/old_code/temp_data/diffs2_temp.tsv"),sep="\t")

diffs2_m<-fread(here("code/old_code/temp_data/diffs2_m_temp.tsv"),sep="\t")
diffs2_m[!is.na(pprescribed),prescribed:=pprescribed]

works <- fread(here("/data/processed/ERB_works_v_29.07.2018.tsv"),sep="\t")
works[,aeg:=as.numeric(aeg)]

```

class: middle left

## Doktoritöö küsimused
<!-- there is a problem in linguistics --> 

- Kuidas toimus üleminek mitte väga kirjakeelsest rahvast kirjakeelseks rahvaks 19. saj lõpul?

--

  - Täpsemalt: Kuidas toimus keelepruukide ühtlustumine?
  
--

- Mitmeti lingvistiline küsimus, aga mõneti just keeleväline

--

---

class:  left

### Taust


- Tol ajal toimus päris palju

--

  - Suur ränne maalt linna ja üle maa (raudteed)

--

      - Eri kujudega keeled segunevad

--

  - Hariduse tõus

--

  - Isiklik taust suures kogukonnas (murdetaust)

--

  - Uued grupid, kirjavahetused

--

  - Grammatikad ja ettekirjutused

--

- Milline neist kõige olulisemalt mõjutas?

  - Kuidas protsess kulges?



<!--funded by the users etc --> 

```{r makesimple histogram,echo=F,warning=F,include=F}
p<- works[aeg< 2020&aeg>1700] %>%
  ggplot(aes(x=aeg))+
  geom_histogram(binwidth=1) + 
  annotate("rect", xmin=1880, xmax=1920, ymin=0, ymax=130, alpha=0.2, fill="orange") +
  #geom_rect(aes(xmin=1880,xmax=1920,ymin=0,ymax=1000),alpha=0.3,fill="orange")+
  theme_bw()+
  labs(title="Number of publications per year",ylab="",xlab="")


  
```


---

## Keeleline variatsioon

<!---2 competing forms: e.g. nõu & nõuu [ *advice* ]--->

```{r, echo=F,warning=F,message=F, fig.width=10,fig.height=6}
#üks näidisgraafik.


#nrow(genres_melt[genre_uniques=="iluk"][aeg>1880&aeg<1920])

p1<-diffs%>%
  filter(aeg>1800&aeg<1930)%>%
  #filter(collection=="vanakorp"&decade<1919)%>%
  filter(variable=="õuu")%>%
  ggplot(aes(x=aeg,y=value, text =paste0("title:", Nime.normitud.kuju, "\ntitle:", comptitle, "\n", value, "\n", value_uniques)))+
  geom_jitter(alpha=0.2)+
  #annotate("rect", xmin=1880, xmax=1920, ymin=0, ymax=1, alpha=0.2, fill="orange") +
  #  stat_smooth(se = FALSE)+
  #stat_smooth(method="gam", formula = y ~ s(x, k = 5), size = 1)+
  #facet_wrap(~variable)+
  labs(title=paste0("õuu/õu"))

p2<-diffs%>%
  filter(aeg>1800&aeg<1930)%>%
  filter(variable=="õuu")%>%
  group_by(aeg,variable) %>%
  summarise(value=mean(value,na.rm=T))%>%
  ggplot(aes(x=aeg,y=value))+
  geom_point(alpha=0.2)+
  ylim(0,1)+
  #stat_smooth(se = FALSE)+
  stat_smooth(method="gam", formula = y ~ s(x, k = 50), size = 1,se=F)+
  #facet_wrap(~variable)+
  labs(title=paste0("õuu/õu"))


s1 <-ggplotly(p1)
s2 <-ggplotly(p2)

subplot(s1,s2)


```


<!--- UT corpus
- Snippets from ~100 texts per decade
- 1890s, 1900s, 1910s--->

```{r simple vanakorp, echo=F,warning=F,include=F}
var <- colnames(with_autor_data)[30:46]
var2 <- var[c(1:4,6:13,15:17)]
var2_seq <- var2[c(1,11,12,8,5,9,4,3,6,2,14,13,10,7,15)]
var3 <- colnames(with_autor_data)[47:63]
var4 <- var3[c(1:4,6:13,15:17)]
var4_seq <- str_replace(var4[c(1,11,12,8,5,9,4,3,6,2,14,13,10,7,15)],"_uniques","")


#p<- melt(with_autor_data,id.vars = c("decade","RRid","collection"),measure.vars=var2)%>%mutate(variable=factor(variable,levels=var2_seq))%>%filter(collection=="vanakorp"&decade<1919)%>%mutate(Ww_var=NA)%>%filter(!variable%in%c("nnud_var","om_var","herra_var"))%>%#filter(variable!="Ww_var")%>%
p <- diffs%>%mutate(variable=factor(variable,levels=var4_seq))%>%filter(collection=="vanakorp"&decade<1919)%>%filter(!variable%in%c("nnud","om","herra"))%>%
  group_by(decade,variable)%>%summarise(mean=mean(value,na.rm=T))%>%mutate(variable=factor(variable,levels=var4_seq))%>%
  ggplot(aes(x=decade,y=mean))+
  geom_bar(alpha=0.8,stat="identity")+
  #stat_smooth(method="gam", formula = y ~ s(x, k = 5), size = 1)+
  facet_wrap(~variable)+
  #labs(title=paste0("Variation of ",var[i]))+
  theme_bw()

#ggplotly(p)
p

```


<!-- so, while balanced corpora are nice, what we'd like in historical sociolinguistics is like this --> 
<!-- - and when we consider the set of texts, the balancing really does not give us much,
- could possibly connect with line vanakorp if author is the same??? --> 

```{r detailed vanakorp, echo=F,warning=F,include=F}

diffs%>%mutate(variable=factor(variable,levels=var4_seq))%>%
  #filter(collection=="vanakorp"&decade<1919)%>%
  filter(!variable%in%c("nnud","om","herra"))%>%#filter(variable!="Ww_var")%>%
  ggplot(aes(x=aeg,y=value, text =paste0("title:", Nime.normitud.kuju, "\ntitle:", comptitle, "\n", value, "\n", value_uniques)))+
  geom_point(alpha=0.2)+
  annotate("rect", xmin=1880, xmax=1920, ymin=0, ymax=1, alpha=0.2, fill="orange") +
  #stat_smooth()+
  #stat_smooth(method="gam", formula = y ~ s(x, k = 10), size = 1)+
  facet_wrap(~variable)#+
  #labs(title=paste0("Variation of selected"))
#ggplotly(p)
```

---

class: left

## Andmete koondamine

- Kogusin hulga tekste (kokku ~5000 1800-1940)

--

- Rahvusbibliograafia metaandmed trükiste kohta

--

- Autorite isikuloolised andmed, kraapisin ISIKust

--

  - Sünnikohad ja murdealad kohanimeandmebaasist ja murdekaardilt

--

- Loenduste põhjal siserände andmed

--

- Varasematest uuringutest info grammatikate ja soovituste kohta

---

## Tekstid

```{r corpus in context, echo=F,warning=F,message=F,fig.width=10}
#,fig.asp=0.5

set_unique<-fread(here("code/old_code/temp_data/set_unique_temp.tsv"),sep="\t")  


old2<- fread(here("code/old_code/temp_data/old2_ERB_temp.tsv"),sep="\t")
old2_unique <- unique(old2[,.(aeg,RRid)])

p1 <- set_unique[,.N,by=aeg][,set:="corpus"] %>%
#rbind(old2_unique[,.N,by=aeg][,set:="totals"]) %>%
  ggplot(aes(x=aeg,y=N,fill=set))+
  geom_bar(stat="identity",position="dodge")+
  scale_fill_manual(values=c("black","grey"))+
  annotate("rect", xmin=1880, xmax=1920, ymin=0, ymax=130, alpha=0.2, fill="orange") +
  theme_bw()+
  labs(title="Texts in corpus by year",ylab="",xlab="")

  


p2 <- set_unique[,.N,by=aeg][aeg>1880&aeg<1921][,set:="corpus"] %>%
rbind(old2_unique[,.N,by=aeg][aeg>1880&aeg<1921][,set:="totals"]) %>%
  ggplot(aes(x=aeg,y=N,fill=set))+
  geom_bar(stat="identity",position="dodge")+
  scale_fill_manual(values=c("black","grey"))+
  theme_bw()+
  labs(title="Texts in corpus vs texts published",ylab="",xlab="")

  
gridExtra::grid.arrange(p1,p2,nrow=1,ncol=2)

#p1

#p2


#Eesti is correct now, there's no information on cities on Eesti examples
#see2 <- less[str_detect(koht,"Eesti")]
#see <- set_unique[!is.na(koht)&koht!=""][,.N,by=koht]

   

```


```{r, echo=F,warning=F,message=F}

transitions <- data.table(diffs2)[order(aeg)][,previtem:=lag(value),by=.(variable,Nime.normitud.kuju)][,decade:=round(aeg/10,0)*10]

transitions[,firstbookincluded:=min(aeg),by=Nime.normitud.kuju]
transitions[,decade_started:=round(firstbookincluded/10,0)*10,by=Nime.normitud.kuju]
transitions2 <- transitions[decade_started+10>aeg]

```



```{r simple annotation success, echo=F, warning=F, fig.height=6, fig.width=8, include =F}

#ah, dam, need to exclude punctuation too, that'll be slower
#with_finfo[nrows_nopunct>50]%>%
#  ggplot(aes(x=aeg,y=prop_unsolved))+
#  geom_point(alpha=0.1)
with_finfo<-fread(here("code/old_code/temp_data/with_finfo_temp.tsv"),sep="\t")

#here without punctuation
with_finfo[nrows_nopunct>50][collection!="vanakorp"]%>%
  ggplot(aes(x=aeg,y=prop_nopunct_unsolved))+
  geom_vline(aes(xintercept=1871),colour="red",alpha=0.5)+
  geom_vline(aes(xintercept=1920),colour="blue",alpha=0.5)+
  geom_point(alpha=0.1)+
  labs(y="Proportion identified with EstNLTK", x="Time")

```


<!---So altogether, referring to the previous available corpus we get a more complete picture,
with some nice trends in there...

first img of old picture,

then img of new picture of averages...--->


```{r simple vanakorp2, echo=F,warning=F,include=F}
var <- colnames(with_autor_data)[30:46]
var2 <- var[c(1:4,6:13,15:17)]
var2_seq <- var2[c(1,11,12,8,5,9,4,3,6,2,14,13,10,7,15)]
var3 <- colnames(with_autor_data)[47:63]
var4 <- var3[c(1:4,6:13,15:17)]
var4_seq <- str_replace(var4[c(1,11,12,8,5,9,4,3,6,2,14,13,10,7,15)],"_uniques","")


p<- melt(with_autor_data,id.vars = c("decade","RRid","collection"),measure.vars=var2)%>%mutate(variable=factor(variable,levels=var2_seq))%>%filter(collection=="vanakorp"&decade<1919)%>%mutate(Ww_var=NA)%>%filter(!variable%in%c("nnud_var","om_var","herra_var"))%>%#filter(variable!="Ww_var")%>%
  group_by(decade,variable)%>%summarise(mean=mean(value,na.rm=T))%>%mutate(variable=factor(variable,levels=var2_seq))%>%
  ggplot(aes(x=decade,y=mean))+
  geom_bar(alpha=0.8,stat="identity")+
  #stat_smooth(method="gam", formula = y ~ s(x, k = 5), size = 1)+
  facet_wrap(~variable)+
  #labs(title=paste0("Variation of ",var[i]))+
  theme_bw()

#ggplotly(p)
p

```


---

## Keskmised

```{r average uuskorp, echo=F,warning=F,message=F}

diffs2%>%group_by(aeg,variable) %>% summarise(V1=mean(value,na.rm=T))%>%mutate(variable=factor(variable,levels=var4_seq))%>%filter(!variable%in%c("nnud","om","herra"))%>%
  ggplot(aes(x=aeg,y=V1))+
  geom_point(alpha=0.2)+
  #stat_smooth(method="gam", formula = y ~ s(x, k = 5), size = 1)+
  coord_cartesian(ylim=c(0,1))+
  facet_wrap(~variable)#+
  #labs(title=paste0("Variation of all"))
```


```{r detailed uuskorp, echo=F,warning=F,message=F,eval=F}



p<- diffs2%>%mutate(variable=factor(variable,levels=var4_seq))%>%filter(!variable%in%c("nnud","om","herra")) %>%
  #filter(!RRid%in%duplicate_ids)   %>%
  #mutate(variable=as.character(variable))%>%
  #filter(decade==1880)%>%
  ggplot(aes(x=aeg,y=value,text=paste0(collection,"<br>",comptitle,"<br>",Nime.normitud.kuju,"<br>",value_uniques)))+
  geom_point(stat="identity",alpha=0.2)+
  #geom_rect(aes(xmin=1880,xmax=1920,ymin=0,ymax=1),fill="orange",alpha=0.02)+
  geom_line(aes(group=RRid))+
  #stat_smooth()+
  facet_wrap(~variable)

#ggplotly(p)
p



```



---

<!--And in addition to that 

so we have some nice changes,

why did they happen, well the first question we want - 

can they be associated with intentional activities,

picture adding together with prescription,,


and indeed it looks like they can, in fact in many occasions these lines are even exact turning points in usage...--->

## Protsess

```{r prescription data, echo=F,warning=F}
prescriptions <- fread(here("/data/raw/prescriptions_database.csv"),sep="\t", na.strings=c("","NA"))
#unique(save[comments!="SKIP",.(year,variable,direction,standardized)])
prescriptions <- prescriptions[is.na(skip)]
prescriptions <- na.locf(prescriptions,na.rm=F)


#prescriptions[year==1901]
#prescriptions[variable=="ää"]


#unique(prescriptions$variable)

#prescriptions[variable%in%c("ää","auu","ste","te","herra","ial","kuda","käsa","eila","naene","õuu","üi","Ww")]

save <-prescriptions[variable%in%c("ää","auu","ste","te","herra","ial","kuda","käsa","eila","naene","õuu","üi","Ww")]


#1886 mixed type can be good too, can't distinguish au and auu...
#1908 - some particular words as exceptions, can check for them or smth..
#save[standardized=="EXCEPTION",.(year,variable,advice,direction,standardized)]

#save[standardized=="ALL",.(year,person,variable,direction,standardized)]
save[direction=="standard",value:=1]
save[direction=="nonstandard",value:=0]

prescription_data<-unique(save[standardized=="ALL",.(year,person,variable,direction,standardized,value)])[standardized=="ALL",.(value=mean(value,na.rm=T)),by=.(year,variable)][!value%in%c(0,1),value:=NA]


```

```{r plot w prescription, echo=F,warning=F}

diffs2%>%
  #group_by(aeg,variable) %>%
  rename(V1=value)%>%
  #summarise(V1=mean(value,na.rm=T))%>%
  mutate(variable=factor(variable,levels=var4_seq))%>%
  filter(!variable%in%c("nnud","om","herra"))%>%
  ggplot(aes(x=aeg,y=V1))+
  geom_point(alpha=0.2)+
  geom_vline(data=prescription_data%>%filter(!variable%in%c("nnud","om","herra"))%>%mutate(variable=factor(variable,levels=var4_seq)),aes(xintercept=as.numeric(year),colour=factor(value)))+
  stat_smooth(method="gam", formula = y ~ s(x, k = 50), size = 1)+
  coord_cartesian(ylim=c(0,1))+
  facet_wrap(~variable)+
  #labs(title="")+
  scale_colour_manual(name = "Intention",
                     values = c("0" = "#D55E00",
                                  "1" = "#0072B2",
                                  "NA" = "#000000"),
                     labels = c("Down", "Up", "Mixed"))+
  guides(colour=FALSE)

```


<!--- so, we can zoom in the areas where there seems to be directed changes, like the ones here...
and image with trends too maybe?--->


```{r plot w phases, echo=F,warning=F,include=F}


diffs2_m[,phasestart:=min(aeg),by=.(variable,phase)]
diffs2_m[,phaseend:=max(aeg),by=.(variable,phase)]

rects <- unique(diffs2_m[!is.na(phase)&phase!="",.(variable,phase,phasestart,phaseend,prescribed)])


data_avgs<-diffs2_m%>%group_by(aeg,variable) %>% summarise(V1=mean(value,na.rm=T))%>%mutate(variable=factor(variable,levels=var4_seq))%>%filter(!variable%in%c("nnud","om","herra"))


ggplot()+
  geom_point(data=data_avgs,aes(x=aeg,y=V1),alpha=0.2)+
  geom_vline(data=prescription_data%>%mutate(variable=factor(variable,levels=var4_seq))%>%filter(!variable%in%c("nnud","om","herra")),aes(xintercept=as.numeric(year),colour=factor(value)))+
  geom_rect(data=rects%>%mutate(variable=factor(variable,levels=var4_seq)),aes(xmin=phasestart,xmax=phaseend,ymin=0,ymax=1, fill=as.character(prescribed)),alpha=0.3)+
  #stat_smooth(method="gam", formula = y ~ s(x, k = 5), size = 1)+
  coord_cartesian(ylim=c(0,1))+
  facet_wrap(~variable)+
  #labs(title=paste0("Variation of all"))
  guides(colour=FALSE,fill=FALSE)+
  scale_color_manual(name = "Intention",
                     values = c("0" = "#D55E00",
                                  "1" = "#0072B2",
                                  "NA" = "#000000"),
                     labels = c("Down", "Up", "Mixed"))+
  scale_fill_manual(name = "Prescribed",
                     values = c("0" = "#CC79A7",
                                  "0.5" = "#999999",
                                  "1" = "#56B4E9"),
                     labels = c("Down", "Up", "Mixed"))

data_avgs2<-diffs2_m[!is.na(phase)]%>%group_by(aeg,variable) %>% summarise(V1=mean(value,na.rm=T))%>%mutate(variable=factor(variable,levels=var4_seq))%>%filter(!variable%in%c("nnud","om","herra"))

p_phases<-ggplot()+
  geom_point(data=data_avgs2,aes(x=aeg,y=V1),alpha=0.2)+
  geom_vline(data=prescription_data%>%filter(!variable%in%c("nnud","om","herra"))%>%filter(year>1880),aes(xintercept=as.numeric(year),colour=factor(value)))+
  geom_rect(data=rects[!is.na(phase)],aes(xmin=phasestart,xmax=phaseend,ymin=0,ymax=1, fill=phase),alpha=0.3)+
  #stat_smooth(method="gam", formula = y ~ s(x, k = 5), size = 1)+
  coord_cartesian(ylim=c(0,1))+
  facet_wrap(~variable,scales="free_x")+
  labs(title=paste0("Variation of all"))
#ggsave("p_phases.png",p_phases)
  
#not plotting p_phases zoom-in now...

```


---
class: center, middle, inverse

## Aitäh.